【裁判字號】    90,台上,6063
【裁判日期】    901004
【裁判案由】    殺人
【裁判全文】
最高法院刑事判決                                九十年度台上字第六○六三號
    上  訴  人  甲○○
    選任辯護人  吳信賢律師
右上訴人因殺人案件，不服台灣高等法院台南分院中華民國九十年七月二十四日第二
審判決（九十年度上重訴字第五一二號，起訴案號：台灣嘉義地方法院檢察署八十八
年度偵字第八○五三號），提起上訴，本院判決如左：
    主  文
原判決關於殺人罪部分撤銷，發回台灣高等法院台南分院。
    理  由
本件原判決認定上訴人甲○○與被害人張嘉玲為朋友關係，民國八十八年十一月二十
八日凌晨一時許，上訴人偕同友人多人在嘉義市歌神ＫＴＶ唱歌飲酒作樂，迄同日一
時三十分許，其與同事羅安倫、陳俊男因欲轉往嘉義市唐朝ＰＵＢ飲酒唱歌，乃打電
話至大世界餐廳邀約張嘉玲外出，因張嘉玲仍當班，未能立即成行。同日凌晨三時許
張嘉玲下班後，以電話通知上訴人前往接載，上訴人即駕駛Ｃ三－一四六六號自小客
車，搭載同行之羅安倫、陳俊男同至大世界餐廳接張嘉玲，然因張嘉玲先前在大世界
餐廳已飲酒過量，臨時決定取消唱歌行程，上訴人遂先送羅安倫、陳俊男回家。其間
，張嘉玲因醉酒，曾在羅安倫與陳俊男住處各嘔吐一次。嗣上訴人因不知張嘉玲住所
，遂載張嘉玲前往嘉義縣中埔鄉和睦村「舒美汽車旅館」休息，二人於當日四時三十
五分進入該汽車旅館登記使用六○三號房間，車進一樓車庫後，上訴人扶張嘉玲上二
樓臥房，張嘉玲進入二樓臥房後，再因醉酒嘔吐二次，由上訴人服侍躺在床上睡覺。
約一小時後張嘉玲甦醒詢問上訴人伊身處何處，上訴人告知係在汽車旅館，張嘉玲聞
言即怒打上訴人一耳光，並破口大上訴人「肏你媽的屄，王八蛋」等髒話，及起身
欲離開房間，上訴人出手拉回張嘉玲，對其言稱：「你休息夠了就想走，我還要休息
」等語，張嘉玲更加氣憤而繼續叫，上訴人為阻止張嘉玲叫聲傳至鄰房，氣憤難
消，預見以枕頭摀悶人體口鼻部位，足以致人斷氣身亡，乃以枕頭摀住張嘉玲之頭部
口鼻，此間，張嘉玲強力掙扎並揮手拍打上訴人，詎上訴人竟不罷手，仍續以枕頭壓
住張嘉玲頭部口鼻，前後長達五分鐘左右，直至張嘉玲斷氣為止，且上訴人對此摀悶
口鼻，致人發生斷氣死亡結果，並不違背其本意，而未施以急救。嗣其為掩飾其殺人
犯行，乃意圖遺棄張嘉玲屍體，以圖滅，遂將張嘉玲屍體，自汽車旅館二樓房間拖
下一樓車庫，推進其自小客車前座，於同日六時二十四分，退房離開「舒美汽車旅館
」，駕車四處尋覓棄屍地點，於行經嘉義縣水上鄉三界村三界埔二一九號前產業道路
時，發現該處偏僻，人跡稀少，即將張嘉玲屍體拖出車外，使張嘉玲屍體滾落斜坡下
而遺棄之，並將張嘉玲遺留車內之皮包及鞋子等物，丟棄於嘉義縣中埔鄉○○村○○
○鄰○○路一一三號斜對面之空地垃圾堆附近等情，因而撤銷第一審關於此部分之判
決，改判仍依牽連關係從一重論處上訴人殺人罪刑，固非無見。
惟查：行為人對於構成犯罪之事實，明知並有意使其發生者，為直接故意（刑法第十
三條第一項）；行為人對於構成犯罪之事實，預見其發生而其發生並不違背其本意者
，為間接故意（同條第二項）。前者指認識犯罪事實，並希望其發生；後者則係僅有
認識，無此直接希望，但其發生亦不違背其本意，二者概念未盡相同，故刑法亦分別
予以規定，適用時應詳予區分，不可混淆。本件原判決於事實欄初載「上訴人預見以
枕頭摀悶人體口鼻部位，足以致人斷氣身亡，乃以枕頭摀住張嘉玲之頭部口鼻，此間
張嘉玲強力掙扎並拍打上訴人，詎上訴人竟不罷手，仍續以枕頭壓住張嘉玲頭部口鼻
，前後長達五分鐘左右，直至張嘉玲斷氣為止」，接載「且上訴人對此摀悶口鼻，致
人發生斷氣死亡結果，並不違背其本意，而未施以急救」等情，換言之，原判決初認
定上訴人以枕頭摀住張嘉玲口鼻，致其窒息死亡，係出於明知（預見以枕頭摀悶人體
口鼻部位，足以致人斷氣身亡），並有意使其發生（乃以枕頭摀住張嘉玲頭部口鼻，
張嘉玲強力掙扎，上訴人仍不罷手，繼續以枕頭壓住張嘉玲口鼻前後長達五分鐘左右
，直至張嘉玲斷氣為止）之直接故意；繼又認定係出於預見其發生，而其發生又不違
背其本意之間接故意。另原判決理由欄一面一再說明「無事證足徵被告（上訴人）有
殺害被害人之直接故意」、「雖無直接事證可以證明被告有直接殺人故意，但其對於
構成殺人罪之事實，顯已預見其發生，且其發生並不違背犯人本意甚明」（原判決第
六頁第四行及第十二、十三行）；一面又謂「但其（上訴人）以枕頭摀住被害人口鼻
之行為，應可預見發生死亡之結果，被告竟仍持續長達五分鐘，無視被害人垂死之掙
扎，仍使力悶住被害人頭部，致被害人窒息而死」、「被告於被害人斷氣後，竟仍沈
著將被害人屍體自汽車旅館二樓房間拖至一樓車庫其自小客車內，並駕車離去找尋棄
屍地點，終將被害人棄置荒野，足見其當時並無一絲希望被害人生還之念」云云（原
判決第六頁第四行至第六行、第九行至第十二行），亦即原判決理由初謂上訴人係基
於間接故意，旋又說明係明知，並有意使其發生（預見以枕頭摀住被害人口鼻，會發
生死亡之結果，仍無一絲希望被害人生還之意念，持續長達五分鐘，無視被害人之垂
死掙扎，使力悶住被害人頭部，致被害人窒息死亡）之直接故意，非惟事實理由，均
有矛盾，上訴人之殺害張嘉玲，究係基於直接或間接故意，事實亦欠明朗。案關重典
，此部分應認有發回更審之原因，關於遺棄屍體罪部分，因原判決認與上開發回（殺
人）部分，有原因、結果之裁判上一罪關係，併予發回。
據上論結，應依刑事訴訟法第三百九十七條、第四百零一條，判決如主文。
中      華      民      國     九十     年      十      月      四      日
                              最高法院刑事第二庭
                                  審判長法官  莊  來  成
                                        法官  謝  俊  雄
                                        法官  白  文  漳
                                        法官  蘇  振  堂
                                        法官  吳  昆  仁
      右正本證明與原本無異
                                              書  記  官
中      華      民      國     九十     年      十      月     十二     日


司法院資訊處製作；財團法人民間司法改革基金會備份。
